臺灣高等法院高雄分院刑事判決　　　　　　　　　九十一年度上更(一)字第一三號
　　上　訴　人　臺灣高雄地方法院檢察署檢察官
　　上　訴　人
　　即　被　告　丙○○
　　選任辯護人　林慶雲律師
　　　　　　　　楊靖儀
　　　　　　　　陳裕文
右上訴人因被告誣告等案件，不服臺灣高雄地方法院八十八年度訴字第一九二號中華
民國八十八年六月十一日第一審判決（起訴案號：臺灣高雄地方法院檢察署八十六年
度偵字第九六三七號），提起上訴，判決後經最高法院發回更審，本院判決如左：
      主      文
原判決撤銷。
丙○○無罪。
      事      實
一、公訴意旨略以：被告丙○○與甲○○（原名侯清耀）係表兄弟關係，甲○○之姊
    侯昭眉（起訴書誤載為侯昭順）係乙○○之妻。丙○○為皇舜工程有限公司（以
    下簡稱皇舜公司）之實際負責人（名譽負責人為其妻胡旭慧，起訴書誤載為侯昭
    順）；丙○○於八十五年四月至八月間，曾雇用甲○○為職員。丙○○於八十五
    年五月間因需款週轉，而透過甲○○向乙○○借款新臺幣（下同）一百萬元，約
    定借期二個月即清償，乙○○乃於八十五年五月二十八日託甲○○將一百萬元持
    至皇舜公司交丙○○收執，嗣後丙○○經濟陷於困境，無力還款，乙○○屢催還
    款未獲。迄至八十六年三月二十九日，乙○○得知丙○○在家，乃夥同友人唐曉
    旭前往高雄市○○區○○街六十二號丙○○住處協商，惟協議仍未成立，乙○○
    依然求償未果。詎丙○○明知其與乙○○間確實借款一百萬元，約定月息亦僅三
    分，且尚未收息，僅因乙○○前開催討甚急，雙方一言未合，竟對乙○○、甲○○心生不滿，而意圖使乙○○、甲○○受刑事處分，於八十六年三月三十日向高
    雄市政府警察局三民第二分局提出乙○○經營地下錢莊為業，並僱用甲○○為仲
    介，而以利息百分之五十為甲○○之薪資，由甲○○轉交本件借款，並當場表示
    每月以九分利息計算，先行扣除兩個月之利息即十八萬元，伊實際僅拿到八十二
    萬元，且提出偽造「乙○○」署押（此部分無法證明係丙○○所偽造）註記有「
    每月九分利息計算，先付二個月」字樣之現金簽收單為證等事實，據以對乙○○
    、甲○○提出重利罪之告訴，而為行使。又於八十六年四月四日，另行起意向同
    分局誣告唐曉旭傷害。經高雄地方法院檢察署檢察官查明於八十七年二月十六日
    以八十六年偵字第一０六０八號為不起訴處分，經丙○○聲請再議，臺灣高等法
    院高雄分院檢察署於八十七年四月二十五日以八十七年議字第四六五號駁回再議
    之聲請而確定。因認被告涉犯刑法第一百六十九條第一項之誣告罪，及同法第二
    百十六條、第二百十條之行使偽造私文書罪嫌云云。
二、按犯罪事實，應依證據認定之，無證據不推定其犯罪事實，刑事訴訟法第一百五
    十四條定有明文。又告訴人所訴事實，不能證明其係實在，對於被訴人為不起訴
    處分確定者，是否構成誣告罪，尚應就其有無虛構誣告之故意以為斷，並非當然
    可以誣告罪相繩（最高法院五十九年台上字第五八一號判例參照）。又刑法第一
    百六十九條第一項之誣告罪，以使人受刑事或懲戒處分之意思向該管公務員誣告
    為要件，若因公務員之推問而為不利他人之陳述，縱其陳述涉於虛偽，既無申告
    他人使其受刑事或懲戒處分之意思，即與誣告之要件不符（本院五十三年台上字
    第五七四號判例參照）。
三、本件公訴人認被告涉犯誣告及行使偽造私文書罪嫌，係以被害人乙○○之指訴及
    卷附八十五年十一月二十九日被告註記有「每月九分利息計算，先付二個月」字
    樣之現金簽收單上「乙○○」簽名筆跡，經鑑定結果與乙○○日常簽名筆跡不同
    等情，為其論據。惟訊據上訴人即被告矢口否認有何誣告、行使偽造私文書等犯
    行，辯稱：伊固向乙○○借款一百萬元，實際僅只拿到八十二萬元，乙○○預扣
    利息十八萬元，折合月息九分，因此伊認為係重利，才向高雄市警察局三民第二
    分局提出告訴，至於卷附八十五年十一月二十九日之現金簽收單確實是乙○○本
    人在許慶峰家中簽名，並非伊所偽造，且伊因認為九分利係重利，才會提出重利
    之告訴，伊亦無誣告乙○○之意圖等語。經查：
(一)、被告於警訊申告時係稱「我要控告乙○○涉嫌經營地下（錢）莊，而接受貴分局
    刑事組製作調查筆錄」，其於「民眾請求警察機關辦理普通刑事案件申告書」上
    之「被告」欄內亦僅記載「乙○○」一人，復於八十七年一月十六日補充告訴理
    由狀之稱謂欄內記載被告為「乙○○、唐曉旭」（見警卷第一、十三頁，本案偵
    查卷第七十五頁）；雖其曾於警訊時，對於警員偵訊之事項，答稱其所借款項係
    由甲○○轉交，及侯某在乙○○經營之地下錢莊擔任仲介之職位云云，惟既係出
    於承辦警員之推問而為不利於甲○○之陳述，縱其陳述涉於虛偽，似無一併申告
    甲○○使其受刑事或懲戒處分之意思，是公訴人所指被告當初申告意旨含括「對
    甲○○提出重利罪之告訴，而為行使」一節，即與實情不符，姑不論被告之申告
    陳述是否事涉虛偽，應無一併申告甲○○欲使其受刑事或懲戒處分之意思，堪先
    確認之。
(二)、本件被告當初申告乙○○涉嫌經營地下（錢）莊，而接受刑事組製作調查筆錄時
    所據以提出之卷附八十五年十一月二十九日被告註記「每月九分利息計算，先付
    二個月」字樣之現金簽收單（以下簡稱系爭現金簽收單），原審法院曾就其上之
    「乙○○」簽名筆跡送鑑定，法務部調查局於八十八年三月三十日以（）發技
    (二)字第八八○二○七七九號函覆原審法院載稱：「：：皇舜工程有限公司現金簽
    收單上請款人簽章欄所書『乙○○』三字[編為甲類]與11.日皇舜工程有限公
    司支票簽收單上請款人欄所書『乙○○』三字[編為乙類]是否相同，經放大甲、
    乙類字跡比對二者之筆劃特徵，鑑定結果甲類與乙類筆跡不同，惟歸納比對乙○○平時及當庭書寫之簽名發現有書寫樣式不一致之情形[即夏某簽名有多樣性〕
    ，研判夏某可能有意做作改變其簽名習慣及特徵，然亦不能排除他人模仿其簽名
    之疑」等語，據此足認乙○○平日書寫簽名習慣，原具「多樣性」，其於被告將
    現金簽收單及支票簽收單一併交其簽名時，若簽名之前有如被告所辯陳簽收單上
    已註記有「每月九分利息計算，先付二個月」等不利其本人之註記，自有同時為
    「些微」（按前開現金簽收單上「乙○○」三字與11.日支票簽收單上「乙○○」三字如依其草寫之筆順及名字三字上下連續書簽寫筆端順暢之情，若依肉眼
    瞬間判斷，相似性確屬甚高，且依系爭現金簽收單與支票簽收單上乙○○筆跡顏
    色與濃度，互相比對相近，卻與同一文書上其餘由被告本人註記之文字所用筆跡
    顏色不同，是縱認兩相比較結果簽名筆畫特徵確有差異，僅足認係屬些微差異）
    不同樣式簽名之可能。然此一可能性，固無可據以推論「確然」係乙○○本人簽
    名，被告若持該現金簽收單以供佐證乙○○對伊放高利貸，自難獲採認為有利之
    證據，惟既無法排除仍係乙○○本人親手簽名之可能性，反之亦無以推認「確然
    」係被告本人（或委由他人）模仿偽簽，於本件誣告告訴中，亦難遽此即認被告
    係故意偽造現金簽收單而行使為不實誣告。
(三)、依吾人一般生活經驗，人若因一時急迫、輕率、無經驗，同意出與原本顯不相當
    之重利條件，而應允向人借貸現款，事所常見，若有此一情事，就放款者一方而
    言，因受刑事法律禁制規範，無人敢公開為之，本可預期，更對留下跡證之事亦
    必謹慎從事，致受此重利迫害者，未敢主動出面舉發，乃是常態（因欠錢未還，
    若反控告人，依國人感情，常有不符人情之感受），一旦日後有感不符公義，而
    欲有所申告，常係被動不得已情形下為之，而一旦申告成案，若遭放貸人否認（
    事實上不可能承認，本可預期），逕陷舉證無門之境，乃訴訟實務上之所常見。
    查，本件被告當初申告乙○○涉嫌經營地下（錢）莊，而於八十六年三月三十日
    接受刑事組製作調查筆錄，其申告事實並非專對乙○○涉嫌經營地下（錢）莊一
    節而為申告，尚指及「公司至八十五年間週轉不佳，無法交付伊的利息與本金，
    伊（即乙○○）就夥同不詳男子於八十六年三月廿九日晚上約十一時左右至本人
    住處，依強迫行為催逼本人一定要在最短時間內本金與利息償返（本人身上有被
    打的傷痕與當時與我交談的錄音帶），不然全家等待清明節被人祭拜」等語，有
    民眾請求警察機關辦理普通刑事案件申告書一紙附卷可稽，足見被告亦係因前日
    （即八十六年三月廿九日）遭被告討債並發生受毆成傷之事（有驗傷診斷書附卷
    可稽），方主動前往警方報案並一併申訴遭重利受害事實，此時其就每月九分利
    息一事無法舉明確證據以證明之，亦屬常情，而本件被告固提出上開註記「每月
    九分利息計算，先付二個月」字樣之現金簽收單，但該「每月九分利息計算，先
    付二個月」字樣本係被告本人書寫，已據被告坦認其情，欲用以證明乙○○重利
    一節，於證據法則上猶嫌薄弱，被告猶然申告，顯見其主觀上基於與乙○○間有
    關系爭一百萬元借貸關係內容之認識而為申訴，亦難遽因申告人舉證非明確，逕
    認所訴係屬虛捏而與實情不符。
(四)、或謂上開系爭現金簽收單之簽發過程，縱若被告所辯係乙○○所簽係符實情，其
    上「每月九分利息計算，先付二個月」文字註記，亦可能係乙○○於簽收單簽名
    後，再由被告本人事後自行補記，以供補強其對乙○○重利申告之佐證，事若如
    此，亦涉有偽造私文書並持以行使犯行。然依該現金簽收單形式記載觀之，該段
    「每月九分利息計算，先付二個月」文字與其他文字比對，並無法根據字體或書
    面記載形式，以判別係同時或先後書寫，更無法認定係書寫「乙○○」簽名之前
    或之後所註記，同因該「乙○○」簽名究否乙○○本人所簽之不明疑義，而陷於
    難以辨明，即難據此即認被告書寫「每月九分利息計算，先付二個月」係乙○○
    於簽收單簽名後，再由被告本人事後自行補註記，是無以逕認被告亦有利用乙○○簽名之系爭現金簽收單補記文字後而為偽造。事實上，系爭現金簽收單被告提
    出所據以強調者係其上所載十八萬元利息簽收一節，被告始終並未強調告訴人之
    簽名係肯認被告本人於格式外所註記之「每個月九分利息，先付二月」語句意思
    表示之意，而被告縱認係於告訴人簽名後再行補註記該段文字，因其字體未有模
    仿告訴人筆跡之情，又註記於格式之外，客觀上亦易於能讀係被告註記說明文字
    以解讀「十八萬元」簽收之真義，亦難逕認係偽造該段意思表示之犯意而為填載
    。
(五)、本件無證據足認告訴人乙○○係經營一般「地下錢莊」之放高利貸業者，固屬實
    情。然本件借貸過程係：丙○○清點受交付款項後，開立皇舜公司之支票三紙（
    分別為四十萬元、三十萬元、三十萬元）及同額本票三紙以供擔保。嗣前開支、
    本票到期後因未能清償，乃由被告妻胡旭慧另立借據又簽發支票、本票各三紙，
    以舊票換新票，惟仍無法兌現，嗣丙○○再另立借據及開立支票、本票各三紙，
    惟因支票已於八十五年十二月二十七日遭銀行拒絕往來，仍無法兌現，迄八十六
    年三月二十九日，乙○○得知丙○○在家，乃夥同友人唐曉旭前往高雄市○○區
    ○○街六十二號丙○○住處協商，經協議後被告又再簽發如上開簽收單上所載票
    據等情，乃告訴人乙○○所肯認之事實，此一「三重」簽發借據並不同種類票據
    ，達借貸金額二倍，以求擔保之貸款取據態樣，與坊間地下金融借貸所慣用模式
    相近，反與基於信賴關係而為特定借貸之方式較屬有間；而依告訴人所稱貸借款
    額來源係其本人退役優惠存款（依台銀利率，每月一．五分），衡諸一般退休軍
    公教人員對於退職後之優惠存款，係屬政府特殊照顧優惠措施，無不珍惜，若非
    急用，少見任意提領，若如被告所稱借貸予被告之利息係月息三分，高出原退役
    優惠存款利率非多，於未設定抵押擔保或其他具安全性保障情形下，若非有更大
    誘因，謂其願意放棄長期且具保障之退役優惠存款，及如告訴所稱「如數一百萬
    元交付，且未預扣利息等語，且以後分文利息未取」等情，難謂與常情相符；而
    有關告訴人乙○○有關系爭貸款款項之提取，信而有據者亦僅九十萬元，有乙○○存摺存明細表影本（附八十六年度偵字第一０六０八號卷第廿五頁）可按，至
    與其辯借貸金額其中差額十萬元，則無其他佐證以其說，亦無以支持告訴人所稱
    交付一百萬元之說法，而一百萬元係屬非少數額，被告與告訴人間並無密切關係
    ，僅因候清耀仲介即允借款，其若基於取據存證心態，既知特意要求上開「三重
    」給據，豈有捨匯款強化日後付款舉證之匯款方式，而就難以證明之現金付款（
    甚且係由候清耀轉交付）方式之理？其較符一般心態之推論，反係基於避免留下
    實際付款數額遭質疑高利放貸，較屬合理。是被告堅稱當初約定月息達「九分利
    ，且預扣二月」，衡諸上開借款來源及付款處理方式等情，其所述與常情並無明
    顯違悖，亦難遽認被告前開所述九分月息一節純屬虛捏。
(六)、至有關被告丙○○於八十六年四月四日，向警方申告唐曉旭傷害一節。經查，唐
    曉旭確於八十六年三月二十九日晚上十一時許，陪同告訴人乙○○前往高雄市○○區○○街六十二號被告丙○○住處，因催討借款一事，雙方一言未合，唐曉旭
    竟對丙○○心生不滿，而基於傷害之故意，穿皮鞋踢打被告丙○○，致丙○○受
    有左小腿擦傷瘀血一×三．五公分之傷害之事實，業經臺灣高雄地方法院檢察署
    檢察官偵查起訴，有該署八十七年度偵續字第一五六號起訴書附卷可憑，並經原
    審法院判處唐曉旭傷害罪拘役三十日確定在案，有原審法院八十八年度易字第四
    五九號判決書一份在卷可考。是被告丙○○此部分之指訴既屬事實，顯與刑法誣
    告罪之構成要件有間，此部分亦屬犯罪不能證明。
(七)、另告訴人甲○○（即侯清耀）有關本件借貸關係內容，固附和告訴人乙○○之說
    詞而為相同指控，但其係系爭借款之仲介並轉付借款之人，於被告當初申告中，
    甚而有認其從中獲有仲介傭金之指陳，甲○○係利害相關之立場，原難期待其說
    公允而不偏告訴人乙○○，是其證詞亦難為不利被告之證據。又被告於警訊時固
    供稱：「八十五年五月二十八日，由侯清耀（即甲○○）轉乙○○要借貸於我之
    現金新臺幣一百萬元至我公司」，似供認乙○○借貸之現金新臺幣一百萬元係持
    至被告公司交付，然被告又表示「侯某並當場表示，以每個月九分之利息計算，
    先行扣除兩個月之利息即十八萬元」一語，足見已當即陳述其自侯清耀處取得之
    現款係扣除十八萬元後之金額，與日後被告一再辯陳取八十二萬元說詞，並無出
    入，即難遽因上開不明確之警訊供詞，而為不利被告之認定。
四、綜上所述，本件尚乏具體事證，足認被告向警方申告乙○○涉嫌經營地下錢莊所
    述係憑空虛捏而為攀誣，而其申告時所取出之系爭現金簽收單，亦乏明確證明足
    認係被告偽簽署押而偽造文書內容，自屬犯罪不能證明，原審法院未予詳究，遽
    對被告論罪刑，即有未洽，自應由本院撤銷原判決，另為無罪之諭知。
據上論斷，應依刑事訴訟法第三百六十九條第一項前段、第三百六十四條、第三百零
一條第一項，判決如主文。
本案經檢察官沈紹嘉到庭執行職務。
中      華      民      國    九十一    年      五      月      八      日
                              臺灣高等法院高雄分院刑事第八庭
                                  審判長法官  郭雅美
                                        法官  張盛喜
                                        法官  洪兆隆
右正本證明與原本無異。
檢察官如不服本判決應於收受本判決後十日內向本院提出上訴書狀，其未述上訴理
由者，並得於提起上訴後十日內向本院補提理由書狀（均須按他造當事人之人數附繕
本)「切勿逕送上級法院」。
                                      書記官  吳福連
中      華      民      國    九十一    年      五      月      十      日
                                                                  Ａ
